【裁判字號】    95,抗,376
【裁判日期】    951123
【裁判案由】    偽造有價證券
【裁判全文】
臺灣高等法院臺南分院刑事裁定           95年度抗字第376號
抗  告  人  臺灣臺南地方法院檢察署檢察官
被      告  甲○○
上列抗告人因被告偽造有價證券案件，不服臺灣臺南地方法院中
華民國95年7月31日裁定（95年度訴字第436號），提起抗告，本
院裁定如下：
    主  文
原裁定撤銷，發回臺灣臺南地方法院。
    理  由
一、公訴意旨略以：
    被告甲○○前於民國88年12月30日因偽造文書案件，經臺灣
    高等法院以88年度上訴字第3421號判決判處有期徒刑10月確
    定，並90年12月28日縮短刑期執行完畢。仍基於印製偽造佰
    元人民幣以出售供行使之用之犯意，自民國94年11月15日起
    ，以每月新臺幣5000元之租金，向不知情之卓林鶯鶯承租位
    於臺南縣後壁鄉嘉苳村125之20號房屋，並自行購置單色印
    刷機、裁紙機、名片印刷機、曬版機、圓盤壓模機各1台、P
    S版12片、鋅版19片、網版2片、空白網版4片、電腦隨身碟1
    片、底片35張、電腦光碟2片、油墨12罐及紙張等機器設備
    及原料等物，在上址印製佰元人民幣偽鈔之有價證券。嗣於
    94年12月22日上午10時30分許，為臺南縣調查站人員循線在
    上址房屋內查獲，並起出甲○○所有如上開所示機器設備及
    原料、人民幣真鈔3張、人民幣偽鈔（成品）2538張及人民
    幣偽鈔（半成品）4982張等物扣案。因認為被告涉有刑法第
    201條第1項意圖供行使之用而偽造有價證券罪嫌云云。並以
    被告甲○○於調查站及檢察署偵查中坦承不諱、證人卓林鶯
    鶯於調查局之證詞、房屋租賃契約書影本、搜索扣押筆錄各
    1份、事實欄所示之機器設備等物扣案，為其證明方法。
二、原裁定略以：
（一）本件檢察官以被告涉犯刑法第201條第1項偽造有價證券罪
      罪嫌而提起公訴，經本院以下述理由，認為檢察官所指出
      之證明方法顯不足認定被告有成立犯罪之可能，於第一次
      審判期日前裁定通知檢察官應於收受裁定後30日內補正，
      檢察官未予補正，於95年5月26日以南檢朝清95蒞3534號
      函附補充理由書回覆本院，有該函一紙為憑；惟查：
    1.按裁定，係由法院、審判長、受命法官或受託法官行之，
      通常不以經當事人言詞辯論為必要，且無一定之程式（參
      照林鈺雄刑事訴訟法2001年10月版，頁474，陳樸生，刑
      事訴訟法實務，1999年版，頁261）。
    2.按檢察官對被告犯罪事實應負舉證責任，並指出證明之方
      法，係指檢察官除應就被告之犯罪實負提出證據之責任外
      ，並應負說服之責任，使法官確信被告犯罪構成事實之存
      在。而法院於第一次審判期日前，審查檢察官起訴或移送
      併辦意旨及全案卷證資料，依客觀之論理與經驗法則，從
      形式上審查，即可判斷被告顯無成立犯罪之可能者，例如
      ：（一）起訴書證據及所犯法條欄所記載之證據明顯與卷
      證資料不符，檢察官又未提出其他證據可資證明被告犯罪
      ；（二) 僅以被告或共犯之自白或告訴人之指訴，或被害
      人之陳述為唯一之證據即行起訴；（三）以證人與實際經
      驗無關之個人意見或臆測之詞等顯然無證據能力之資料（
      有無證據能力不明或尚有爭議，即非顯然）作為起訴證據
      ，又別無其他證據足資證明被告成立犯罪；（四）檢察官
      所指出之證明方法過於空泛，如僅稱有證物若干箱或帳冊
      若干本為憑，至於該證物或帳冊之具體內容為何，均未經
      說明；（五）相關事證未經鑑定或勘驗，如扣案物是否為
      毒品、被告尿液有無毒物反應、竊佔土地坐落何處等，苟
      未經鑑定或勘驗，顯不足以認定被告有成立犯罪可能等情
      形，均應以裁定定出相當合理之期間通知檢察官補正證明
      方法。其期間，宜審酌個案情形及補正所需時間，妥適定
      之。法院辦理刑事訴訟法應行注意事項第95條第1項定有
      明文。
    3.本件依起訴書所載，檢察官雖扣得人民幣偽鈔（成品）25
      38張及人民幣偽鈔（半成品）4982張等物。惟所扣得之物
      究係何物，並未經相關之鑑定，而扣案物是否係偽造人民
      幣，涉及偽造貨幣罪構成要件事實，既有未明，從而公訴
      人據何認定被告有偽造貨幣之犯嫌，自難認公訴人已負舉
      證責任。
（二）檢察官雖以95年5月26日南檢朝清95蒞字第3534號函檢送
      補充理由書一份，並聲請將本件扣案之人民幣偽鈔成品及
      半成品送請鑑定。然按刑事訴訟法第161條第2項後段規定
      ，法院以裁定定期通知檢察官補正時，逾期而未補正者，
      得以裁定駁回起訴。是檢察官逾期未補正或在期限內雖已
      提出之意見，惟其意見並未就法院裁定其應補正之部分舉
      出相關之證據及其證明方法且逾期仍未補正者，仍應視為
      未補正而自應以裁定駁回起訴，為本條立法精神所應推演
      可得之結論。本件檢察官雖於該意見書表明聲請調查證據
      即將扣案物送鑑定，惟扣案物品是否為偽造貨幣，乃係檢
      察官應負之舉證責任，自無從以公訴人聲請法院調查證據
      而認檢察官已盡舉證責任或補正證據責任。原裁定以檢察
      官雖遵期提出意見書，然由意見書內容以觀，其並未履行
      補正被告犯罪證據之義務，爰依刑事訴訟法第161條第2項
      ，裁定駁回公訴，固非無見。
三、惟查：
（一）按刑事訴訟法第161條第1項規定：檢察官就被告犯罪事實
      ，應負舉證責任，並指出證明之方法；同條第2項進而規
      定：法院於第一次審判期日前，認為檢察官指出之證明方
      法顯不足認定被告有成立犯罪之可能時，應以裁定定期通
      知檢察官補正，逾期未補正者，得以裁定駁回起訴。最高
      法院於91年度第4次刑事庭會議決議內容中第一點並予說
      明：「刑事訴訟法修正後第161條（下稱本法第161條）第
      1項規定『檢察官就被告犯罪事實，應負舉證責任，並指
      出證明之方法』，明訂檢察官舉證責任之內涵，除應盡『
      提出證據』之形式舉證責任（參照本法修正前增訂第163
      條之立法理由謂『如認檢察官有舉證責任，但其舉證，仍
      以使法院得有合理的可疑之程度為已足，如檢察官提出之
      證據，已足使法院得有合理的可疑，其形式的舉證責任已
      盡：』）外，尚應『指出其證明之方法』，用以說服法院
      ，使法官『確信』被告犯罪構成事實之存在。此『指出其
      證明之方法』，應包括指出調查之途徑，與待證事實之關
      聯及證據之證明力等事項。同條第2項，乃新增法院對起
      訴之審查機制及裁定駁回起訴之效力，以有效督促檢察官
      善盡實質舉證責任，藉免濫行起訴」。本件首應詳究者，
      乃刑事訴訟法第161條第2項規定之起訴審查機制的實體標
      準何在。按起訴審查機制係在起訴階段對於檢察官偵查結
      果所為之審查，而我國刑事訴訟法採「起訴法定原則」，
      依刑事訴訟法第251條第1項規定，檢察官依偵查所得之證
      據，足認被告有犯罪嫌疑者，應提起公訴，是依我國刑事
      訴訟法規定檢察官偵查結果起訴之法定門檻應為「足夠的
      犯罪嫌疑」，即指依檢察官偵查所得的事證判斷，被告之
      犯罪很可能致有罪判決而言，而非指對犯罪事實已達確信
      之心證。再者，起訴審查乃形式上審查，即可判斷被告顯
      無成立犯罪之可能者而言（此亦有法院辦理刑事案件應行
      注意事項第95項可資參酌）；此與經過證據調查、辯論之
      審判程序後所為有罪判決之標準自不相同。是起訴審查的
      門檻自非要求法官對被告犯罪事實形成確信的心證，是以
      最高法院上揭決議所謂之使法官「確信」被告犯罪構成事
      實存在，自非指有罪判決所要求達到毫無合理懷疑的確信
      之心證程序。
（二）經查本件公訴人上開起訴意旨已明確指出被告之犯罪事實
      ，其指出之證明方法則係提出證據並所犯法條欄第一項所
      揭示之供述證據、書證、物證等五至六項多種證據資料，
      並於起訴書中說明該證據與犯罪事實之關連性，其中有關
      被告自白犯罪之供述、證人卓林鶯鶯於警詢之證述，復指
      出有犯罪事欄所示之機器設備等物品扣案可證，而犯罪事
      實欄內亦明確記載起出被告甲○○所有如上開所示機器設
      備及原料、人民幣真鈔3張、人民幣偽鈔（成品）2538 張
      及人民幣偽鈔（半成品）4982張等物扣案等事證，雖上開
      起訴書之記載方式過於簡略，惟從形式上審查，被告非無
      成立犯罪之可能，是否得以逕認為顯不足認定被告有成立
      犯罪之可能，非無疑問。且公訴人於補充理由書中亦已按
      被告所涉罪嫌明列各自涉案相關證據，並指出扣案之人民
      幣成品及半成品請求送法務部調查局鑑定其真偽為證據之
      舉證方法，證明被告確有偽造有價證券罪之行為，是否全
      未補正，而『顯』不足認被告無成立犯罪之可能，非無研
      求之餘地。原審於95年4月17日依據刑事訴訟法第161條第
      2 項發函命臺灣臺南地方法院檢察署補正事項，亦係要求
      該署檢察官補正上開事項，並據原審檢察官於95年5月21
      日提出補充理由書（參原審卷第20頁），且參上揭裁定命
      補正與駁回公訴之裁定內容，指明起訴書證據及所犯法條
      欄所記載之證據明顯與卷證資料不符，檢察官又未提出其
      他證據可資證明被告犯罪或僅以被告之自白為唯一之證據
      即行起訴或檢察官所指出之證明方法過於空泛，如僅稱有
      證物若干箱或帳冊若干本為憑，至於該證物或帳冊之具體
      內或相關事證未經鑑定或勘驗等情，惟原裁定就起訴書證
      據及所犯法條欄所記載之證據，其有何明顯與卷證資料不
      符之處，未見說明，又原審卷內第15頁至第18頁亦附法務
      部調查局臺南縣調查站扣押物品收據、責付保管單（具體
      載明扣押物名稱、數量）、扣押物品清冊（具體載明扣押
      物名稱、數量；其所有人係由被告甲○○簽名，並按捺指
      印），則原裁定僅泛指檢察官指出之證明方法過於空泛，
      證物之具體內容均未經說明，誠屬武斷，且原裁定實已就
      檢察官所提各項證據方法，諸如被告自白犯罪之供述證據
      之證明力，說明其係唯一證據而認定犯罪事實，其已非從
      形式上審查，而除此被告自白犯罪之證據外，是否亦無其
      他補強證據，原裁定亦未能詳加說明，亦屬輕率，況且，
      原審檢察官於九十五年五月二十一日提出補充理由中，除
      說明證據之關連性外，尚聲請調查證據請求鑑定偽造之人
      民幣成品及半成品之真偽，此應亦涉公平正義或對被告之
      利益有重大關係事項，原審法院應依職權調查之，乃原審
      捨該鑑定之聲請，並審理期日之調查證據、辯論而不為，
      據引刑事訴訟法第161條第2項而駁回起訴，未藉由法院審
      判程序之進行，發現實體真實，以釐清被告是否涉有起訴
      之犯罪事實，而為偵查與審判分際功能之機制發揮，逕予
      裁定駁回有關被告甲○○之本件公訴，亦有未合。綜上所
      述，原審遽為駁回起訴之裁定，尚難昭折服。抗告意旨，
      指摘原裁定不當，為有理由，應由本院將原裁定撤銷，發
      回原審法院另為適法裁判。
三、據上論結，應依刑事訴訟法第413條，裁定如主文。
中    華    民    國    95    年    11    月    23    日
                  刑事第二庭    審判長法  官  葉居正
                                      法  官  郭千黛
                                      法  官  吳森豐
以上正本證明與原本無異。
不得再抗告。
                                      書記官  李梅菊
中    華    民    國    95    年    11    月    23    日


司法院資訊處製作；財團法人民間司法改革基金會備份。
